臺灣高等法院刑事判決
111年度上訴字第202號
上  訴  人  臺灣新北地方檢察署檢察官
被      告  陳珆萱


上列上訴人因洗錢防制法等案件，不服臺灣新北地方法院110年
度金訴字第229號，中華民國110年11月22日第一審判決（起訴案
號：臺灣新北地方檢察署109年度偵字第40681號），提起上訴，
本院判決如下：
    主  文
上訴駁回。
    理  由
一、本案經本院審理結果，認第一審判決以不能證明被告戊○○
    犯罪，對被告為無罪之諭知，核無不當，應予維持，並引用
    第一審判決書記載之證據及理由（如附件）。
二、檢察官上訴意旨略以：本件被告有無幫助詐欺、洗錢之不確
    定故意，重點非在被告是否因落入詐騙集團所設代辦貸款、
    美化帳戶金流之詐騙陷阱，而應以被告交付時主觀上有無預
    見該帳戶可能供詐騙集團犯罪使用，並掩飾不法所得去向、
    來源，以為判斷。
　　㈠被告所辯稱網路上搜尋的「超好借」公司，是否真實存在
      ？且通訊軟體LINE暱稱「專業承辦，貸款」之人，是否為
      真實貸款公司之職員？均屬有疑，蓋一般人理應知悉於網
      路、通訊軟體所張貼抑或以暱稱自稱其身分者，均有可能
      係造假，亦不會單純僅依據對方所自稱之職稱或是LINE暱
      稱，即完全相信對方確實為該身分之人。況被告與LINE暱
      稱「專業承辦，貸款」之人未曾見過面，亦不知其真實姓
      名、年籍，僅有以通訊軟體LINE互相聯繫過，被告竟聽從
      此身分不詳之人之指示而提供本案帳戶提款卡、存摺及密
      碼，是被告所辯，實不合理。再者，上開被告所提供之「
      超好借」貸款公司之廣告，係以「免押證件、當日撥款」
      此種民間常見貸款方式為宣傳，相核被告所提出LINE暱稱
      「專業承辦，貸款」之人，卻在對話內向被告指示進行製
      作金流包裝，再轉而其他公司借款。而要求被告提供本案
      帳戶資料等情，實與一般民間借貸程序迥然有別，亦難認
      與申辦貸款本身有何關連性，況且上開通訊軟體LINE對話
      擷圖本身是否真實，亦存有疑問。
    ㈡被告於案發時已年滿20歲，為心智正常之成年人，案發前
      亦有工作經驗，可知被告並非毫無社會經驗之人，又金融
      機構帳戶事關個人財產權益之保障，而具有專屬性及私密
      性，多僅限本人交易使用，縱偶有特殊情況而同意提供自
      己帳戶供他人匯入或提領款項者，亦必係與該他人具相當
      信賴關係（例如該他人為自己之未成年子女），並確實瞭
      解其用途，並無任意交付予他人使用之理。被告未曾確認
      LINE暱稱「專業承辦，貸款」之真實身份，對方亦非被告
      熟識、瞭解或堪令被告信任之人，則被告在未合理查證對
      方真實身分及取得帳戶使用之真實用途情形下，將自己申
      設之本案帳戶帳號任意提供予此等並不相識、瞭解且非值
      信任之人，放任其所不熟悉之他人支配、提領其帳戶，顯
      已預見其帳戶有供他人使用作為詐欺犯罪之匯款工具之高
      度可能性。被告於偵查中甚自承：（問：你實際上根本沒
      有薪轉證明，別人幫你偽造這樣合理嗎？）不合理等語，
      可知被告斯時受暱稱「專業承辦，貸款」之人指示要製作
      假薪轉紀錄、流水帳之方式，主觀上亦察覺有異而認知有
      觸法之虞，是該等行為實乃製作虛假金流，目的係對銀行
      施以詐術，恐有詐欺銀行之嫌。
　　㈢邇來詐欺集團利用人頭帳戶實行犯罪之案件層出不窮，業
      經報章媒體多所披露，並屢經政府及新聞為反詐騙之宣導
      ，是一般具有通常智識之人，應可知有不以自己名義申辦
      金融機構帳戶及提款卡，反以各種名目向他人蒐集或取得
      、使用金融機構帳戶存簿及提款卡者，多係藉此取得不法
      犯罪所得，並隱匿金融機構帳戶內資金實際取得人之身分
      ，以逃避追查，此應為參與社會生活並實際累積經驗之一
      般人所熟知。被告雖一再辯稱：以為是要借款而寄出本案
      帳戶提款卡、存摺並告知密碼，以便對方製造薪資轉帳等
      金流紀錄，再向銀行貸款等語，然若對方真欲製造每月固
      定薪資款項匯入本案帳戶之紀錄，實不須帳戶密碼即可達
      成，況且對方如何在被告寄出提款卡、存摺後短短幾天內
      ，即可假造長期且固定薪資匯入等紀錄？從而，被告所辯
      稱之「財力證明包裝」，實在難謂合理。況被告亦於偵查
      中自承：（問：政府不是在宣導不要隨便交付存摺、提款
      卡給別人，你為何要交出去？）因為當時太急著要借錢了
      等語，顯見被告實已認知提供帳戶予陌生第三人，將涉及
      詐欺之犯行，亦充分體認即便匯入其本案帳戶之來源係詐
      欺不法款項，也無所礙，蓋因被告本身幾乎不會蒙受損失
      ，至多僅未能順利核貸而已，但被告卻僅因自身急需用錢
      ，而容任本案帳戶曝於可能遭詐欺集團用以詐騙他人及掩
      飾不法所得之風險。從而，被告提供本案帳戶予真實身份
      不詳之暱稱「專業承辦，貸款」者，任由詐欺集團不詳成
      員支配、使用其帳戶以詐欺其他被害人，並隱匿詐欺集團
      犯罪所得去向、所在之一部，顯然有所預見且不違背其本
      意。
　　原審判決諭知被告無罪，顯有違誤，請將原判決撤銷，更為
　　適當合法之判決等語。
三、按犯罪事實應依證據認定之，無證據不得認定其犯罪事實；
    不能證明被告犯罪者，應諭知無罪之判決，刑事訴訟法第15
    4條第2項、第301條第1項分別定有明文。認定犯罪事實所憑
    之證據，雖不以直接證據為限，間接證據亦包括在內，然無
    論直接證據或間接證據，其為訴訟上之證明，均須於通常一
    般之人均不致有所懷疑，而得確信其為真實之程度者，始得
    據為有罪之認定，倘其證明尚未達此一程度，而有合理之懷
    疑存在時，無從為有罪之確信，自不得遽為有罪之判決；苟
    積極證據不足以為不利於被告事實之認定，自應為有利於被
    告之認定，更不必有何有利之證據。次按，刑事訴訟法第16
    1條第1項規定「檢察官就被告犯罪事實，應負舉證責任，並
　　指出證明之方法」，因此，檢察官對於起訴之犯罪事實，應
　　負提出證據及說服之實質舉證責任。倘其所提出之證據，不
　　足為被告有罪之積極證明，或其指出證明之方法，無從說服
　　法院以形成被告有罪之心證，基於無罪推定之原則，自應為
    被告無罪判決之諭知。被告基於不自證己罪原則，既無供述
    義務，亦不負自證清白之責任，不能因被告未能提出證據資
    料證明其無罪，而認定其為有罪，縱其否認犯罪事實所持辯
    解不能成立，除有確實證據足以證明對被告犯罪已無合理之
    懷疑外，亦不得因此遽為有罪之認定。
四、被告就其寄送合作金庫銀行與土地銀行帳戶之存摺、提款卡
    予不詳姓名之人，並告知密碼之事實，業已供明在卷；嗣該
    帳戶經用以向告訴人丙○○、乙○○、庚○○、己○○、丁○○、甲○○
    、辛○○詐取款項得手，亦經證人即各該告訴人指訴明確，且
    有LINE與臉書之對話紀錄、詐欺款項轉帳紀錄、交易明細、
    受理刑事案件報案三聯單、受理詐騙帳戶通報警示簡便格式
    表、內政部警政署反詐騙諮詢專線紀錄表、金融機構聯防機
    制通報單、合作金庫北中和分行及臺灣土地銀行東板橋分行
    函文暨所附開戶與歷史交易明細、車手提領 款項（合作金
    庫帳戶）之監視器畫面擷圖等件可憑，且為被告所是認，均
    堪認定。是本案所應審究者，為被告寄交前述帳戶資料時，
    主觀上是否認識（知悉或預見）其帳戶可能用以詐欺或截斷
    犯罪金流。又因此等主觀認識，本不若客觀之外顯行為，得
    以經由告訴人指訴之受害經過逕為認定，自應審酌被告行為
    緣由、情境、方式，乃至被告事後反應與處理方式等，綜合
    而為審認，始得妥適認定。倘檢察官之舉證，未能就此使法
    院得被告具有本案犯罪認識之確信時，揆諸前述舉證與說服
    之實質舉證責任規定，基於無罪推定原則，仍應為被告無罪
    之判決。
五、經查：
　㈠被告早自109年7月23日加入「『超好貸』專業承辦，貸款」之L
    INE好友，言明急需借款，此後透過LINE之通訊軟體多有聯
    繫，並回答關於姓名、電話、借款金額、有無收入或欠款等
    關係信用紀錄之問題，將身分證正反面拍照傳予對方，前後
    發送訊息期間長近10日（109年7月23日至8月1日），且不乏
    單方傳送訊息未獲即時回應之紀錄（見偵字卷第72至86頁）
    ，核與一般臨訟杜撰，集中待證事實之形式有別，顯可據為
    其等聯絡過程之認定依據。觀之其等聯絡情形略以：
    ⒈「超好貸」人員（下稱對方）於7月23日與被告取得聯繫
 　   之初，除以「陳小姐，那我跟你說明一下，我們是承辦方
　　  公司，出款給你的是另外的公司，以你目前的狀況，沒有
　　  薪資轉存，沒有工作。我們需要對你逕行資料包裝，做一
　　  個財產證明，還會把你掛靠到我們合作的公司資料，這樣
　　  你就會包裝成一個上班的人。可以保證過件，這樣你明白
　　  嗎」、「貸款下來之後，你拿到款項10萬，而要繳付5000
　　  的包裝費用給我們，可以接受嗎，如果貸款沒通過是不會
　　  收取任何費用的」等語，同時強調被告借款難度及其協助
　　  順利貸得款項之能力，營造被告之信任與依賴；嗣被告提
　　  出「真的嗎？」、「這樣會不會觸法」之疑問後，迅即答
　　  稱「這個你可以放心，不會的，正規的公司，只是把你的
　　  資料進電腦，這樣出款方公司查詢就可以查到你的工作資
　　  料了」以釋被告之疑。同（23）日晚間，復以「我跟你說
　　  一下，我們幫你承辦你就不要找別家公司幫你承辦了喔，
　　  不然到時候會不過件的」、「到時候會給你一份資料，你
　　  要記一下，去出款方公司工作人員會資訊你一些基本情況
　　  ，你照著資料說就可以了，知道嗎」等徵信程序之說詞，
　　  強調代辦貸款立場（詳偵字卷第73至78頁）。
　　⒉翌（24）日，對方主動聯絡被告，告以貸款15萬元，每月
　　  攤還本金4166元、利息3000元後，經被告以「這樣總共還
　　  款25萬7千9百元欸」質疑還款本息過高，似有動搖時，對
　　  方隨即覆稱「你可以提前還款」、「提前還款不需要違約
　　  金」、「你也可以選擇期數短一點，這樣利息就不會那麼
　　  多了」、「提前還不需要違約金」等語進行安撫（詳偵字
　　  卷第78至79頁），核與承攬代辦業者勸說客戶委辦之形式
　　  亦屬相符。 
　　⒊此後2日（7月25、26日）均係對方主動聯絡並催促被告，
　　  被告則以「抱歉我明天（按：27日，週一）處理寄件，因
　　  為弟弟有點事」表明遲延回應之事由。然因被告仍未於同
　　  年月27日寄送資料，對方遂再聯絡被告，詢問「你還需要
　　  辦理嗎？」。被告迄翌（28）日中午始回覆稱「你好，我
　　  需要」、「抱歉欸」，並詢問可否改為到場親自辦理，經
　　  對方推稱因對接客戶很多，還要安排人員去包裝，並在被
　　  告要求下，進行長逾12分鐘的語音對話（見偵字卷第79頁
　　  反面至81頁）。被告始於同年月29日下午5時許寄件，並
　　  傳送寄件收執，對方則以「你回家等我消息吧，這期間不
　　  要跟別的公司申辦，不然本來通過的，都不能通過了」云
　　  云，確保被告帳戶使用之專屬性，並允諾被告變更貸款金
　　  額為10萬之要求（詳偵字卷第81頁反面至84頁）。
　　⒋綜合前述聯絡對話，足見被告確係基於貸款目的與對方聯
　　  絡，並在多次詢問確認後，始按對方要求提供代辦所需資
　　  料。至於本案關鍵之帳戶資料既非被告與對方聯絡之主要
　　  標的，亦未見被告得以據此獲得利益。此觀被告寄出帳戶
　　  資料後，除在7月31日（週五）詢問對方公司名稱外，經
　　  對方表示「你就耐心等1、2天，幫你做好資料妳就過來申
　　  貸就可以了」後，尚主動提及「最慢週二以前會好嗎？」
　　  、「可是我不是還要背資料嗎？」、「哈哈我很不會背東
　　  西欸」、「那什麼時候可以開始背」；復於8月1日（週六
　　  ）追問「資料備好了嗎？」、「明天就要週一了欸」；此
　　  後再向對方詢問後續情形，並質疑「這樣明天以前來不及
　　  拿款吧！！！」，而未獲對方回覆（詳偵字卷第85至86頁
　　  ），益見被告因深信對方代辦說詞，積極配合之舉。
  ㈡被告為00年0月生，有其年籍資料在卷可憑，本案行為時被告
    甫滿20歲，其在尚有貸款未清且無固定工作收入，經濟狀況
    欠佳之情形下，試圖透過金融機構以外之管道借款，或存僥
    倖心態，但在需款孔急且經對方營造借款難度與徵信需求之
    情形下，反覆詢問確認並持續聯繫多日後，要求調低借貸金
    額等作為，實與借款人思慮還款能力之反應無悖。佐以被告
    另有配合傳送身分證照片供對方確認之舉，益見其深信對方
    說詞。準此，自難僅憑被告寄送帳戶資料之客觀行為，逕指
    其主觀上具有詐欺、洗錢等犯罪認識。遑論「超好借」於10
    9年6月至9月間，除本案被告外，尚以相同手法詐取他人之
    帳戶資料，其中不乏年事長於被告者，經檢察官以不具犯罪
    之主觀認識，就帳戶提供者為不起訴處分確定之前例，有各
    該不起訴處分書可憑（見原審卷第121至129頁）。足見行為
    人與對方是否熟識，或詐欺集團利用人頭帳戶實行犯罪之案
    件經報章媒體多所披露、政府及新聞為反詐騙之宣導與否，
    並非認定行為人主觀犯罪認識之唯一判斷依據，仍應審酌具
    體事證，依個案妥為審認。
　㈢被告雖於偵查中自承在沒有薪資轉帳證明之情況下，由他人
    幫忙偽造該等證明並不合理等語，然此究與檢察官起訴被告
    帳戶用於原審判決附表所示犯罪之事實有異。遑論卷附被告
    與對方之對話內容，未見有何偽造之薪資轉帳證明存在。上
    訴意旨所指被告主觀上察覺有異，認知有觸法之虞，該等行
    為實乃製作虛假金流，目的係對銀行施以詐術，恐有詐欺銀
    行之嫌云云，實與本案起訴事實有異，無從併為論處。
六、綜上所述，本案依被告與對方聯絡後寄送帳戶資料之行為緣
    由、情境、方式，乃至事後反應等節，尚難排除其誤信貸款
    說詞之可能。檢察官所舉證據，並不足以證明被告主觀上具
    有提供帳戶作為犯罪使用，或用以掩飾、隱匿詐欺犯行所得
    財物之認識，而具幫助詐欺或幫助洗錢之不確定故意。原審
    以公訴意旨所舉之積極證據，不足為被告有罪認定，且無其
    他積極證據足認被告涉有公訴意旨所指犯行，判決被告無罪
    ，並退回檢察官移送併辦部分，核無不合。檢察官上訴意旨
    仍執前詞，指摘原判決不當，為無理由，應予駁回。
據上論斷，應依刑事訴訟法第368條、第373條，判決如主文。
本案經檢察官蔡逸品提起公訴，檢察官邱稚宸提起上訴，檢察官
李豫雙到庭執行職務。
中　　華　　民　　國　　111 　年　　3 　　月　　31　　日
                  刑事第六庭    審判長法　官    劉方慈
                                      法　官    許曉微
                                      法　官    朱嘉川 
以上正本證明與原本無異。
檢察官如不服本判決，應於收受送達後20日內向本院提出上訴書
狀，惟須受刑事妥速審判法第9條限制。其未敘述上訴之理由者
，並得於提起上訴後20日內向本院補提理由書(均須按他造當事
人之人數附繕本)「切勿逕送上級法院」。
刑事妥速審判法第9條：
除前條情形外，第二審法院維持第一審所為無罪判決，提起上訴
之理由，以下列事項為限：
一、判決所適用之法令牴觸憲法。
二、判決違背司法院解釋。
三、判決違背判例。
刑事訴訟法第 377 條至第 379 條、第 393 條第 1 款之規定，
於前項案件之審理，不適用之。
                                      書記官    陳韻如
中　　華　　民　　國　　111 　年　　3 　　月　　31　　日